臺灣花蓮地方法院民事判決　九十一年度保險字第三號
　　原　　　告　甲○○
　　被　　　告　國泰人壽保險股份有限公司
　　法定代理人　丙○○
　　複代理人　　乙○○
右當事人請求給付保險金事件，本院判決如左：
　　主　　　文
被告應給付原告新台幣貳佰捌拾萬元及自九十一年七月三十日起至清償日止，按週年
利率百分之五計算之利息。
訴訟費用由被告負擔。
　　事　　　實
甲、原告方面：
壹、聲明：如主文所示。
貳、陳述：
　一、按本件係請求給付保險金，兩造於保險契約曾約定以要保人住所地之法院為管
　　轄法院，故　鈞院依法有管轄權，合先敘明。緣原告之女楊雅卉（民國○○○年
　　○○月○日生，身分證字號：Ｚ000000000號），曾分別於八十三年七
　　月二十一日及八十七年八月五日向被告投保人壽保險及意外險（保單編號分為
    0000000000及0000000000），並以原告為受益人，惟楊雅卉於九十一年二月二十
    七日（實際應為二月十七日）於花蓮縣秀林鄉和平村和平二００號家中因誤食農
    藥，經送財團法人基督教門諾會醫院急救仍不治死亡，此有台灣花蓮地方法院檢
    察署九十一年二月十八日相驗屍體證明書及戶籍謄本可證。依雙方保險契約之約
    定，於保險事故發生時，被告即應給付死亡保險金予受益人（即原告），然被告
    卻以楊雅卉係自殺為由，除壽險之保險金已依約給付，其餘意外險之死亡保險金
　　（被告簡稱為：新傷特死殘五十萬元、新傷特死殘三十萬元，新平安死殘二００
　　萬元），共新台幣（以下同）二百八十萬元整迄今卻拒絕給付。
　二、原告之女楊雅卉係任職於合發營造有限公司，個性開朗平日待人和氣，在外並
　　無負債，亦無任何感情問題，更未曾於死亡前對任何人表示有厭世之心，且楊雅
　　卉死亡當日於其房間內並未發現有任何農藥罐，未留有遺書，門亦未反鎖。況原
　　告向台灣花蓮地方法院檢察署聲明查明楊雅卉死因，該署亦以九十一年六月十日
　　花檢禮敬字第００九三二八號函回覆亦無法確認楊雅卉自殺。今被告遽以楊雅卉
　　為自殺為由，實顯無據，爰依保險金給付請求權請判決如原告訴之聲明。
　三、按原告之女楊雅卉向被告投保「國泰平安保險附約」第二條第五項「本附約所
　　稱『傷害』，係指被保險人於本附約有效的保險期間內，因遭受意外傷害事故（
    指非由疾病引起之外來突發事故），致其身體蒙受傷害」，依照該契約條款觀察
    ，除因「內在之疾病」以外，均應認為係外來突發事故，此並有相關學說著作可
    供參酌，本件原告之女既非因疾病所導致死亡，自應認係在本保險所承保範圍內
    ，而應由被告負給付保險金之責任。楊雅卉之死亡如非意外，應由被告舉證。
　四、楊雅卉是誤飲農藥，其家屬不可能知道死者為了自殺而喝農藥，故被告所提之
　　基督較門諾醫院病歷內容摘要亦不足作為不利證據，死者並沒有自殺之動機。楊
    雅卉至少是誤飲，也是突發其來之外力事故，與嬰兒溢奶是自身行為者，並不相
    同，本件誤飲農藥應屬意外。
　五、本件原告之女既非疾病所導致死亡，自應認係在本件保險所承保範圍內，而應
　　由被告負給付保險金之責任，且楊雅卉既係因誤食農藥而致死亡，係因自身以外
    之「外物」所致，且事發突發然無法防範，自屬「外來突發事故」。
參、證據：台灣花蓮地方法院檢察署九十一年二月十八日相驗屍體證明書影本壹份、
　　戶籍謄本壹份、台灣花蓮地方法院檢察署九十一年六月十日花檢禮敬字第○○九
    三二八號函影本壹份。
乙：被告方面：
壹、聲明：(1)原告之訴駁回。(2)訴訟費用由原告負擔。(3)如受不利判決，願供擔保請
　　准宣告免為假執行。
貳、陳述：
　一、按原告之女楊雅卉固有向被告投保，惟按伊與被告所立「國泰附加傷害保險給
　　　付附約條款」第三條「被保險人於本特約有效期間內，因遭遇外來突發的意外
　　　傷害事故，並以此意外傷害事故為直接且單獨原因，致其身體蒙受傷害或因而
　　　殘廢或死亡時，依照本特約的約定，給付保險金。」及「國泰平安保險附約」
　　　第二條第五項「本附約所稱『傷害』，係指被保險人於本附約有效的保險期間
　　　內，因遭受意外傷害事故（指非由疾病引起之外來突發事故），致其身體蒙受
　　　傷害。」及第三條「被保險人於本附約有效保險期間內，因遭受第二條之意外
　　　傷害事故因而身故、殘廢或醫療時，本公司依照本附約約定，給付保險金。」
　　　之約定，可知被保險人須因遭非疾病引起之外來突發事故而身故或殘廢，被告
　　　始負給付保險金責任。原告提起本件訴訟請求，自應就被保險人楊雅卉之死亡
　　　係因遭非疾病引起之外來突發事故之有利於己之積極事實，依民事訴訟法第二
　　　百七十七條之規定，負舉證責任，與楊雅卉是否為自殺無涉。
　二、原告起訴狀稱「. 楊雅卉死亡，當日於其房間內並未發現有任何農藥罐，未留
　　　有遺書門亦未反鎖．」等語，惟醫院病歷及相驗卷均顯示被保險人楊雅卉係飲
　　　用農藥送醫不治死亡，且自急診病例主訴欄部份之記載，應是家屬向醫師報告
　　　楊雅卉喝農藥此一事實，否則醫師如何得知並記載「年年春」字樣。另相驗卷
　　　楊雅芳部分偵訊筆錄第二頁「... 發現床下有一罐藥水，而我不知道是什麼藥
　　　水。」如果不知道是何種藥水，如何向醫師說明係飲農藥中毒，並帶該藥罐到
　　　醫院？
  三、依台灣花蓮地方法院檢察署函，僅謂非他殺，是否為自殺或意外，無從確定，
　　  醫院病歷及相驗卷亦僅顯示被保險人楊雅卉係飲用農藥送醫不治死亡，原告主
      張被保險人楊雅卉死亡係意外，非飲農藥，則就此有利於己之積極事實，應由
      其負舉證責任。
　四、原告主張依該契約條款觀察，除因「內在之疾病」以外，均應認為係外來突發
　　　事故，並提出之相關學說『就保險單全部條款，尤其免責條款加以觀察，不難
　　　發現「外在的」一詞係與「內在的」一詞相對立，而「內在的」事故經保單明
　　　示為疾患等自然事由，則非「內在的」，即屬「外在的」。』惟該內容僅在說
　　　明契約條款中之疾病係內在的，非意外傷害事故保險人得拒絕理賠。然『非「
　　　內在的」，即屬「外在的」』非指「外在的」即屬意外傷害事故，原告實有誤
　　　會，因此原告主張被保險人非因疾病所導致死亡，自應在承保範圍內，而被告
　　　應給付保險金，就此原告須舉證該事故符合契約條款。
　五、依國泰附加傷害保險給付附約條款第三條「被保險人於本特約有效期間內，因
　　　遭遇外來突發的意外傷害事故，並以此意外傷害事故為直接且單獨原因，至其
　　　身體蒙受傷害或因而殘廢或死亡時，依照本特約的約定，給付保險金。」及國
　　　泰平安保險附約第二條第五項「本附約所稱『傷害』，係指被保險人於本附約
　　　有效的保險期間內，因遭受意外傷害事故（指非由疾病引起之外來突發事故）
　　，致其身體蒙受傷害。」所謂外來突發事故必須滿足下列二要件：一為外來的
　　　即限定引起事故之原因係出於自身以外外在環境（包括他人行為）之變化，故
      內發疾病所導致之結果應排除在外；二為突發的即外在環境之變化係急速的，
      以致不可預期或出乎預料之外。
　六、本件被保險人因飲農藥中毒死亡為原告所不爭執，惟引起該事故之原因必須外
　　　來的即自身以外外在環境之變化，被保險人飲農藥致死原因台灣花蓮地方法院
　　　檢察署函已排除他殺，是否符合該要件，就此點有利於原告之事實，應由其負
　　　舉證責任。又誤飲是變態事實，應由原告舉證，原告並沒有辦法就變態事實舉
　　　證，本件就不是意外。
　七、參照最高法院八十六年台上字第一四三號判決『兩造簽訂之安泰意外傷殘保險
　　　附約所附條款第二章第一條約定：「被保險人於本附約有效期間內，因遭遇外
　　　來突發之意外事故，致身體蒙受傷害，並以此傷害為直接原因，自傷害之日起
　　　一百八十日內死亡者，本公司按保險金額給付死亡保險金」，將保險法第一百
　　　三十一條規定之「意外傷害」，約定界限為「遭遇外來突發之意外事故」，是
　　　本件保險事故，應以傷害事故發生之原因，係由於外來之原因（非因被保險人
　　　本身已存在可得預料或查知之原因）以致發生意外之死亡結果，保險人始負給
　　　付保險金之責。又所謂「外來突發之意外事故」，係指自身以外之事故，且事
　　　發突然無法防範者而言。查嬰兒在餵食牛奶後，因溢奶進入氣管，乃存在於嬰
　　　兒自身之危險事實，非由於外來之事故。本件張穎欣既係由「噎奶窒息死亡」
　　　，自難認係外來突發之意外事故致身體受傷害而死亡，上訴人尚不得請求被
　　　上訴人給付保險金』，非如原告主張凡事故發生非因疾病引起即屬意外。本件
　　　爭點是否意外，並不是自殺。
　八、又意外死亡係理賠條件，被告既否認為意外，原告即應就此有利於己之積極事
　　　實負舉證責任，此一舉證原則不論係死亡或殘廢，均同，從而原告仍應就楊雅
　　　卉死亡係外來突發事故所致之意外一事負舉證責任，苟原告未能舉證，被告即
　　　無理賠責任。
　九、依台灣花蓮地方法院檢察署函，本件事故雖非他殺，是否自殺或意外未發現確
　　　切證據。而原告對於被保險人係因飲用農藥中毒死亡不爭執，相驗屍體證明書
　　　死亡方式勾選「未確認」，此服食原因為何，是否為意外？即為本件爭點，又
　　　依經驗法則，飲用係自為應屬常態事實，被保險人自行飲用農藥致死，應非意
　　　外事故，保險人不負給付保險金之責。若原告主張被保險人係誤飲，此乃變態
　　　事實，原告應就此變態事實負舉證責任。
　十、是否如被保險人之母楊菊英所稱誤用，有以下疑點：
　　　（一）楊菊英於偵訊筆錄稱該農藥放置地點距離楊雅卉房間有五公尺之距離，
　　　因此並非垂手可得，且依經驗法則，為避免誤食，農藥不可能與食物、飲料等
　　　放置於相同地點楊雅卉為何會去拿取農藥？又依楊菊英在該偵訊庭所述，楊
　　　雅卉一人睡二樓，足見係楊雅卉自行取用該農藥。
　　　（二）發現人楊雅芳於偵訊筆錄稱「發現床下有一罐藥水，而我不知道是什麼
      藥水。」，如果不知道是何種藥水，到院如何向醫師說明係飲農藥中毒並帶該
      藥罐到醫院，醫生據以記載於病歷為飲用「年年春」。
　　　（三）苟係誤飲，為何楊雅芳於偵訊筆錄中要避重就輕，稱不知罐中是什麼藥
　　　水，足見心虛。
　　　（四）再依被告向基督教門諾醫院查詢之病歷內容摘要紀錄「根據病歷紀錄病
　　　人於九十一年二月十七日十九時三十三分到急診，家屬代說一小時多前發現喝
　　　農藥（可能是年年春）自殺，發現時意識不清，到院時已無生命現象。」，如
　　　果家屬未陳述自殺，何以該院會如此回覆？
    是綜上所述，原告未能證明楊雅卉係誤食農藥，即未能舉證為意外，被告自無理
    賠責任。
參、證據：提出契約條款影本二件、要保書影本二件、最高法院判決影本一件、基督
　　教門諾醫院病歷內容摘要影本乙件為證，並請求調閱花蓮地檢署相驗卷（含警訊
　　筆錄）、花蓮門諾醫院關於被保險人楊雅卉（身分證字號：Ｚ000000000）病歷資
　　料。
　　理　　　由
一、原告起訴主張原告之女楊雅卉於八十三年七月二十一日向被告投保國泰新婦女增
　　值壽險傷害附約三十萬元，國泰美滿人生三一二終身壽險傷害附約五十萬元，嗣
　　於八十七年八月五日向被告投保國泰平安保險附約二百萬元，並均以原告為受益
　　人，詎楊雅卉於九十一年二月二十七日，於家中誤食農藥，經送財團法人基督教
　　門諾會醫院急救仍不是死亡。依前開保險契約之約定，於保險事故發生時，被告
　　即應給付保險金予受益人，然被告除壽險之保險金已依約給付外，餘意外險之死
　　亡保險金共計二百八十萬元則給付拒絕。依楊雅卉向被告投保之國泰平安保險附
　　約第二條第五項規定內容觀之，除因「內在之疾病」以外，均應認為係外來突發
　　事故，楊雅卉既非因疾病導致死亡，自應認係在保險所承保範圍內，被告應負給
　　付保險金之責任，爰依據保險金給付請求權，請求被告給付二百八十萬元等語。
　　被告則以：依原告之女楊雅卉與被告訂立之「國泰附加傷害保險給付附約條款」
　　第三條「被保險人於本特約有效期間內，因遭遇外來突發的意外傷害事故，並以
　　此意外傷害事故為直接且單獨原因，致其身體蒙受傷害或因而傷殘或死亡時，依
　　照本特約的約定，給付保險金。」及「國泰平安保險附約」第二條第五項「本附
　　約所稱『傷害』，係指被保險人於本附約有效的保險期間內，因遭受意外傷害事
　　故（指非由疾病引起之外來突發事故），致其身體蒙受傷害。」及第三條「被保
　　險人於本附約有效保險期間內，因遭受第二條之意外傷害事故因而身故、殘廢或
　　醫療時，本公司依照本附約約定，給付保險金。」之約定，可知被保險人須因遭
　　非疾病引起之外來突發事故而身故或殘廢，被告始負給付保險金責任，原告提起
　　本件訴訟請求，自應就被保險人楊雅卉之死亡係因遭非疾病引起之外來突發事故
　　之有利於己之積極事實，負舉證責任。且誤飲農藥是變態事實，亦應由原告舉證
　　。另依醫院病例資料記載楊雅卉之家屬曾陳述楊雅卉係喝農藥自殺，且楊雅卉之
　　母楊菊英曾稱農藥放置地點距楊雅卉房間有五公尺之遠，足見楊雅卉係自行取用
　　該農藥，故原告亦未能證明楊雅卉係誤食農藥，即未能舉證為意外，被告自無理
　　賠責任，爰請求駁回原告之訴。
二、原告主張其女楊雅卉於八十三年七月二十一日向被告投保國泰新婦女增值壽險傷
　　害附約三十萬元，國泰美滿人生三一二終身壽險傷害附約五十萬元，嗣於八十七
　　年八月五日向被告投保國泰平安保險附約二百萬元，並均以原告為受益人，距楊
　　雅卉於九十一年二月十七日，於家中因農藥中毒，經送醫仍於當日不治死亡之事
　　實，為被告所不爭執，且有臺灣花蓮地方院法檢察署相驗屍體證明書影本一份、
　　戶籍謄本一份、要保書影本二份及國泰平安保附約附加申請書影本一份附卷可稽
　　，自堪信為真實。故本件爭點，實為原告之女楊雅卉是否因誤食農藥之意外而死
　　亡？
三、按原告之女楊雅卉與被告所訂立之「國泰附加傷害保險給付附約條款」第三條約
　　定：「被保險人於本特約有效期間內，因遭遇外來突發的意外傷害事故，並以此
　　意外傷害事故為直接且單獨原因，致其身體蒙受傷害或因而殘廢或死亡時，依照
　　本特約的約定，給付保險金。」及「國泰平安保險附約」第二條第五條約定：「
　　本附約所稱『傷害』，係指被保險人於本附約有效的保險期間內，因遭受意外傷
　　害事故（指非由疾病引起之外來突發事故），致其身體蒙受傷害。」及第三條約
　　定：「被保險人於本附約有效保險期間內，因遭受第二條之意外傷害事故因而身
　　故、殘廢或醫療時，本公司依照本附約約定，給付保險金。」此有附約條款二份
　　在卷可按。故依楊雅卉與被告訂立之保險契約，其理由均以被保險人係遭受「外
　　來、突發之意外傷害事故」而致死亡或傷殘為條件。案當事人主張有利於己之事
　　實者，就其事實有舉證之責任，民事訴訟法第二百七十七條前段定有明文。本件
　　原告主張被告應給付死亡保險金，依據前開保險契約約定及舉證責任分配原則，
　　原告自應就權利發生事實即被保險人楊雅卉係遭遇「外來、突發」之意外事故而
　　死亡負舉證責任。惟按人之傷亡有出於內在原因，亦有出於外在原因，內在原因
　　係指器官老化疾病及細菌感染而言，外在原因係指內在原因以外之一切事由。故
　　凡事故不屬於內在原因者，除非保險契約特予除外，否則均應屬意外保險承保範
　　圍內，職此，若意外保險契約之受益人，已能證明保險人之死亡非屬內在原因者
　　，即應認為受益人已盡舉證責任，若保險人欲求免責，則應由保險人進一步證明
　　被保管人確係因內在原因而死亡。又一般人之身體、精神狀況偶由虛弱不佳之時
　　，於此狀態下，衝之常情，實有可能因疏忽、分心或環境因素而做出不可預期或
　　出乎意料之行為，例如暈眩、眼花、光線昏暗而拿錯物品等行為，此種狀況，即
　　堪認出乎意料之外之突發意外事故。本件被保險人楊雅卉係因農藥中毒致死，為
　　二造所不爭執，故楊雅卉之死亡並非出於內在疾病或細菌感染，即可認為係出於
　　外在之事故可資認定。另依臺灣花蓮地方法院檢察署檢察官九十一年度相字第六
    七號相驗案件檢察官調查時，楊雅卉之母親楊菊英、妹妹楊雅芳、弟弟楊志偉均
　　一致供稱：「（檢察官問：死者生前身體狀況？）死亡三天前有重感冒、她說頭
    昏昏，並在九十一年二月十六日中午到花蓮市買藥，並請假未上班」、「她在九
    十一年二月十七日下午六點多在檳榔攤前面說頭很痛，所以上樓休息」（見相驗
    卷第十五頁）等情，被告對於上開事實亦不爭執，堪認楊雅卉有身體不適、頭昏
    之情況，故在其身體、精神狀況不佳之情形下，其誤取農藥之可能性甚高，則原
    告對於楊雅卉農藥中毒死亡，係基於「外來、突發」之意外事故，堪認已盡其舉
　　證責任。被告雖以楊雅卉之母親楊菊英於警訊時稱農藥放置地點距離楊雅卉房間
　　有五公尺之距離，且農藥不可能與食物、飲料等放置於相同地點，楊雅卉為何會
　　去拿取農藥？楊雅卉之妹楊雅芳於偵訊時避重就輕稱不知楊雅卉床下是什麼藥水
　　，惟基督教門諾醫院之病歷內容摘要卻紀錄：「家屬代說一小時多前發現喝農藥
　　（可能是年年春）自殺」，足認楊雅卉並非誤飲農藥等語置辯，惟楊雅卉業已死
　　亡，其如何拿取農藥之過程復無任何目擊證人，其死亡之原因、有無自殺之動機
　　等情，惟有自週遭遺留之事證、依據證據法則、論理法則及經驗法則等方法詳予
　　推敲，而楊雅卉之家屬自不可能知道楊雅卉內心之動機是否出於自殺；而農藥放
　　置地點如果依楊菊英所述，距離楊雅卉房間僅有五公尺，並非甚遠，如非甚難取
　　得或光線不足，誤取農藥之可能性仍然甚高，故被告所辯楊雅卉並非誤飲農藥等
　　節，尚難認定已提出足夠之證據。被告如欲免責，自應就楊雅卉並非誤飲一事舉
　　證證明之，而被告並未能證明楊雅卉非誤飲，故其辯解尚難採信。從而，原告依
　　保險契約關係，請求被告給付二百八十萬元及自起訴狀繕本送達翌日即九十一年
　　七月三十日起至清償日止之利息，為有理由，應予准許。
四、兩造其餘攻擊防禦方法，核與本件判決之基礎不生影響，爰不一一論駁，併此敘
　　明。
五、據上論結，原告之訴為有理由，依民事訴訟法第七十八條，判決如主文。
中　　　華　　　民　　　國　　九十一　　年　　 十一　　 月　　　五　　　日
　　　　　　　　　　　　　　 臺灣花蓮地方法院民事庭
~B法　　　官　林碧玲
右正本証明與原本無異。
如對本判決不服，應於送達後二十日內，向本院提出上訴狀。（應抄附繕本）
~B法院書記官　陳賜福
中　　　華　　　民　　　國　　九十一　　年　　 十一　　 月　　　五　　　日
